【裁判字號】    95,台上,219
【裁判日期】    950112
【裁判案由】    傷害致人於死
【裁判全文】
最高法院刑事判決              九十五年度台上字第二一九號
    上  訴  人  甲○○
                        號在.
上列上訴人因傷害致人於死案件，不服台灣高等法院中華民國九
十四年九月二十二日第二審判決（九十四年度上訴字第二三九八
號，起訴案號：台灣台北地方法院檢察署九十四年度偵字第一三
０八號），提起上訴，本院判決如下：
    主  文
上訴駁回。
    理  由
按刑事訴訟法第三百七十七條規定，上訴於第三審法院，非以判
決違背法令為理由，不得為之。是提起第三審上訴，應以原判決
違背法令為理由，係屬法定要件。且必須依據卷內資料為具體指
摘，並足據以辨認原判決已具備違背法令之形式，始屬相當。如
果上訴理由書狀並未依據卷內訴訟資料，具體指摘原判決不適用
何種法則或如何適用不當，或所指摘原判決違法情事，顯與法律
規定得為第三審上訴理由之違法情形，不相適合時，均應認其上
訴為違背法律上之程式，予以駁回。本件原判決維持第一審論上
訴人甲○○以成年人傷害兒童之身體，因而致兒童於死罪，判處
有期徒刑拾貳年之判決，駁回上訴人在第二審之上訴。係依憑上
訴人除否認曾毆擊邱○○頭部之右半部，不知為何邱○○之右側
顱內會出血，且台北市立聯合醫院仁愛院區（下稱台北市立仁愛
醫院）醫師延誤處置，對生命之戕害有極大之影響，亦有過失等
情外，其餘均供承不諱，並參酌證人謝承翰（「7-11」統一便利
商店店員）於檢察官偵訊時證稱：確曾目擊上訴人抓著邱○○頭
髮毆擊邱○○，當時邱○○無反應，手往下垂，似是睡著；吳源
慶、莊懿斌（均為台北市政府警察局大安分局敦南派出所警員）
於偵訊時證述：伊等至現場時，見上訴人在搖喊邱○○，看起來
是沒有反應，伊等乃將其與邱○○隔開，然上訴人抗拒，與伊等
拉扯，吳源慶且試著去搖邱○○，要將她搖醒，但怎麼搖都搖不
醒；吳勇儀、戴維成（均為台北市政府消防局安和分隊隊員）於
偵查時證謂：伊等據報至現場時，邱○○已躺在地上，一開始伊
等有搖邱○○，但都沒有反應，乃將她送台北市立仁愛醫院；吳
勇儀復證以：開車之後，伊發現她手腳會亂動，眼睛好似半開；
李彬洲（台北市立仁愛醫院急診科主任）於偵訊時證陳：邱○○
入院時意識昏迷，右手右腳乏力，兩側瞳孔不等大，伊判斷為腦
傷，立即施行高級外傷救命術，後經電腦斷層檢查，判斷為硬腦
膜下出血，中線位移，經與神經外科林致男醫師聯絡後，林醫師
以已無加護病床而建議轉院，即囑護士聯絡轉院事宜，約於民國
九十四年一月十日七時三十分許，將邱○○轉送至台中梧棲童綜
合醫院（下稱童綜合醫院）；蕭漪濂（台北市立仁愛醫院急診護
士）於偵訊時則證稱：邱○○是由台北市政府消防局救護車（即
１１９）送來，進來時由伊負責檢傷，後來醫生決定要將邱○○
轉院，伊請其他同事幫忙聯絡，邱○○則由伊照顧，轉院時並由
伊隨邱○○坐救護車至童綜合醫院，九十四年一月十日凌晨五時
十五分上救護車，約同日七時多抵童綜合醫院，邱○○是當日一
時五十五分進入台北市立仁愛醫院，二時四十五分決定轉院，二
時四十五分至五時十五分之間，除打電話聯絡外，尚有給藥治療
、觀察生命跡象及給氧治療，在轉診過程中，其瞳孔有放大，昏
迷指數從5T到3~4T間變差，這些紀錄在救護紀錄表上伊已交予童
綜合醫院，值班醫師判斷邱○○入院時之昏迷指數為七分，上救
護車時是5T；李明鐘、黃世瓊、胡雅琪（分為童綜合醫院神經外
科主治醫師、急診部主任、急診副護理長）於偵訊時均證述：九
十四年一月十日七時二十五分許，轉院至伊等服務之醫院急救，
此期間，經相關科別組成之醫療團隊傾全力治療，然因邱○○腦
幹功能逐漸喪失，醫師分別於同月二十三日十時二十分許、十四
時五分許，完成腦死判定程序，邱○○因頭部遭鈍挫傷致急性硬
腦膜下腔出血，嗣因中樞神經性休克而死亡；李明鐘另證謂：她
轉院時昏迷指數是六分，至本院亦差不多是此指數，其他生命徵
象亦差不多，手術時間僅佔治療之一部分，完整之術後照顧方為
重要，從邱○○進入台北市立仁愛醫院至開刀之期間，其昏迷指
數未有太大改變，依學理硬腦膜下出血，結果及癒後在受傷瞬間
即已決定，兒童腦部含水份較多，同樣之外力，兒童腦部所受之
傷害會更大，血塊之大小及取出並非決定之因素；黃世瓊又證以
：邱○○轉送童綜合醫院時，呈昏迷狀況，昏迷指數是六分，因
為插管因此一般稱為5T，依伊個人經驗而言，時間影響不大，且
女童是硬腦膜下腔出血，昏迷指數已經是六分，癒後情況不好，
昏迷指數十五分是正常，八分即已達重度昏迷，需要插管，而台
北市立仁愛醫院亦已插管各等語，及卷附邱○○在台北市立仁愛
醫院急診時之病歷資料、童綜合醫院關於邱○○病歷資料、一般
診斷書（影本，記載：邱○○受有「頭部外傷合併右側硬腦膜下
出血及腦挫傷」）、斷層掃瞄片、腦死判定、摘除器官程序、手
術同意書、法務部法醫研究所（下稱法醫研究所）醫鑑字第０
一四五號鑑定書、九十四年五月十一日法醫理字第０九四０００
一七九五號函、上訴人之酒精呼氣濃度測試紙、台灣台北地方法
院檢察署驗斷書各一紙等證據資料，而為論斷，已詳敘其所憑之
證據及認定之理由。而以上訴人辯稱：伊都用右手打她，只打到
她之左臉頰附近，不知為何她的右側顱內會出血，可能是她臉有
閃動而打到右臉；及其辯護人為上訴人辯稱：死亡原因常因被害
人病況及個人體質反應、環境及醫療急救等因素之配合，故多重
因素無法精確評量被害人是否一定會死或不會死。惟若被害人遭
外力重挫傷時如能立即短時間內就醫並手術，似非無存活之可能
，況依台灣神經外科醫學會（下稱神經外科醫學會）於九十四年
五月六日神外醫俊字第一二四號函，顯然邱○○的病況並非完
全無法救治，該緊急救護時間之長短，對於生命之戕害有極重大
之影響，再台北市立仁愛醫院因對邱○○手術時間之延宕，已造
成病情逐漸惡化，而是否因硬腦膜下出血現象未予及時處置（手
術）造成惡化，其疏失對邱○○之死亡有因果關係，自有可疑各
等語，為飾卸之詞，不足採取，在理由內依憑卷證資料，詳加指
駁；並說明：（一）醫院之醫療行為介入時，是否中斷因果關係
，應視情形而定，倘被害人所受傷害，原不足引起死亡之結果，
嗣因醫療錯誤為死亡之獨立原因時，其因果關係中斷；如被害人
係因行為人之傷害行為引發疾病，嗣因該疾病致死，縱醫師有消
極之醫療延誤，而未及治癒，乃醫師是否應另負過失責任問題，
與其行為無影響，其傷害行為與死亡結果仍有因果關係。本件邱
○○受有「頭部外傷合併右側硬腦膜下出血及腦挫傷」之傷害，
而急性硬腦膜下出血常因「腦挫傷」引起，故受傷後昏迷持續時
間可能較長，昏迷可能性加深，逐漸發生腦疝（脫出），嗣因繼
發腦幹損害（壓迫到上腦幹內網狀致活系統），致中樞衰竭死亡
，依其所受前開傷害之嚴重性，本有致死之可能性。而所謂「昏
迷指數」，其評估包括「睜眼反應」、「語言反應」與「運動反
應」三個部分。其中：「睜眼反應」若病患自己能張開眼睛得四
分，聽到別人說話而張開眼睛得到三分，如因為檢查者施以疼痛
刺激而張開眼睛得二分，完全沒有睜眼反應得一分；「語言反應
」若對時、地、人等定向問題可以正確回答得五分，若雖可回答
問題，但答案錯誤則得四分，若回答文不對題，但仍有語言結構
則得三分，若能發出聲音，但無法了解其意思則得二分，若無法
發出聲音則得一分；「運動反應」若可以遵得口頭指示作動作則
得六分，若疼痛刺激時，手腳可向刺激處移動得五分，若疼痛刺
激時肢體可回縮得四分，疼痛刺激時肢體呈屈曲反射得三分，疼
痛刺激時肢體呈伸張反射得二分，若身體全無運動反應則得一分
；將三部分分數相加後昏迷指數總分滿分為十五分，最低為三分
。頭部外傷病患之昏迷指數，如十三至十五分，病情為「輕度」
；九至十二分，為「中度」；八分或更低的話，即是「嚴重頭部
外傷」，有台北市立忠孝醫院昏迷指數簡介一紙可資佐證。邱○
○送至台北市立仁愛醫院時之昏迷指數已係「E1M5V1」（即七分
），離院時為「E1M4V1」（即六分），業經證人蕭漪濂於偵訊時
證陳在卷，復有台北區域醫療網急救責任醫院轉院紀錄表影本一
紙在卷足憑，顯然邱○○無論是剛送至台北市立仁愛醫院，或轉
院時，其昏迷指數均顯示其所受之傷害為「嚴重之頭部外傷」。
（二）證人李明鐘於偵訊時證稱：邱○○轉院時昏迷指數為六分
，至童綜合醫院亦大概是這個指數，其他生命徵象亦差不多，手
術時間僅佔治療之一部分，完整之術後照顧始屬重要，邱○○自
進入台北市立仁愛醫院至開刀之期間，其昏迷指數未有太大改變
；證人黃世瓊於偵訊時證述：邱○○是呈現昏迷狀況，昏迷指數
是六分，因為插管所以一般稱為5T，其轉院與其所見到之狀況，
昏迷指數差不多各等語，顯然邱○○因前開轉院過程所耽擱之時
間，對於邱○○所受傷害之惡化程度不大，尚不致於因前開轉院
之耽擱而使得邱○○致死之可能性由「無」轉「有」。（三）雖
神經外科醫學會以九十四年五月六日（94）神外醫俊字第一二四
號函第一審稱：「經查邱姓女童當時之病況應緊急開刀處置，就
相關文獻統計數據看，越早手術顯示癒後較好。此案如能在該院
立即施行緊急開顱手術，術後再調加護病床，可能癒後會較好」
云云，然上開函文，係基於假設之前提，復未排除邱○○所受之
傷害有致死之可能性，尚無法斷定邱○○之傷害是否因台北市立
仁愛醫院之轉院而使得原本「無致死之可能性」，轉變為「有致
死之可能性」，顯然不能認定台北市立仁愛醫院前揭轉院過程已
造成邱○○傷害與死亡之因果關係中斷；再參酌證人李明鐘、黃
世瓊上開之證述，顯然神經外科醫學會前揭函文難為有利於上訴
人之認定。（四）第一審曾檢附檢察官偵查時全卷筆錄、法醫研
究所上開鑑定書及台北市政府就台北市立仁愛醫院醫師林致男及
劉奇樺二人於九十四年一月十日處理邱○○之急救過程是否有疏
失之專案調查報告所有卷證資料，函請法醫研究所就「台北市立
仁愛醫院醫師有無延誤醫療，對於本案上訴人傷害行為與邱○○
死亡結果間之因果關係判斷，是否會有影響」等由鑑定，該所函
覆第一審謂：「邱○○遭受多方向鈍擊致大範圍硬腦膜下腔出血
，送醫初時已達昏迷指數七分，縱有手術存活亦可能有腦性麻痺
等之後遺症，以其成功率低、腦部重傷害之嚴重性，無法認定台
北市立仁愛醫院醫師有無延誤醫治之情事可造成鈍擊外傷與死亡
之因果關係中斷之可能。即依邱○○外傷實可認定被告傷害行為
與邱○○死亡在死因鏈上具連續性之因果關係」，有法醫研究所
九十四年五月十一日以法醫理字第０九四０００一七九五號函一
紙附於第一審卷內可憑，顯然上訴人前揭毆擊之傷害行為，與發
生邱○○之死亡結果間，具有相當因果關係，台北市立仁愛醫院
醫師是否有延誤醫療，乃該院醫師應否另負過失責任之問題，並
不影響被告之行為及應負之罪責。（五）綜上所述，台北市立仁
愛醫院醫師有無延誤醫療，並不影響上訴人之傷害行為與邱○○
之死亡結果間有因果關係之判斷之理由。從形式上觀察，原判決
並無違法之情形存在。上訴意旨略稱：台北市立仁愛醫院值班醫
師林致男於邱○○送達醫院後，非但未親自看診，且明知尚有加
護病床，仍以滿床為由，將邱○○轉送至童綜合醫院，未在第一
時間緊急開刀，使邱○○接受開顱手術，致錯過黃金搶救時間，
既未給予搶救治療，則何來所謂術後照顧？邱○○又如何有存活
之可能？顯然邱○○之傷固屬伊所為，但其死亡，卻是台北市立
仁愛醫院醫師之偶然獨立原因介入所致，伊之傷害致死因果關係
已因台北市立仁愛醫院醫師林致男、劉奇樺二位醫師之介入而中
斷，則伊之傷害行為與邱○○之死亡結果間，已無因果關係，伊
應改以刑法第二百七十七條第二項後段傷害致重傷罪論處等語。
惟查：取捨證據及認定事實，乃事實審法院職權之行使，其對於
證據證明力所為之判斷，苟係基於吾人日常生活之經驗，而未違
背客觀上應認為確實之定則，並已敘述其何以為此一判斷之理由
者，即不能指為違法。原判決已就前揭各項證據綜合判斷說明：
上訴人上開毆擊之傷害行為，與發生邱○○之死亡結果間，具有
相當因果關係，台北市立仁愛醫院醫師是否有延誤醫療，並不影
響上訴人之傷害行為與邱○○死亡結果之間的因果關係之判斷等
情，乃本於調查所得心證，定其取捨，為原審採證、認事之職權
行使，核與採證法則，尚無違背，不容漫事爭辯。上訴意旨，經
核係置原判決之明白論斷於不顧，猶執已為原審指駁之陳詞爭辯
，並就屬於事實審法院採證、認事之職權行使，專執己見，任意
指摘，均未依據卷內訴訟資料具體指明原判決如何違背法令，難
認已符合第三審上訴之法定要件，自非適法之第三審上訴理由。
其上訴違背法律上之程式，應予駁回。
據上論結，應依刑事訴訟法第三百九十五條前段，判決如主文。
中    華    民    國  九十五  年    一    月   十二   日
                      最高法院刑事第六庭
                          審判長法官  林  增  福
                                法官  邵  燕  玲
                                法官  張  清  埤
                                法官  陳  世  雄
                                法官  陳  朱  貴
      本件正本證明與原本無異
                                      書  記  官
中    華    民    國  九十五  年    一    月   十八   日
                                                      V


司法院資訊處製作；財團法人民間司法改革基金會備份。
